【裁判字號】    89,訴,2489
【裁判日期】    920207
【裁判案由】    分割共有物
【裁判全文】
臺灣臺南地方法院民事判決  八十九年度訴字第二四八九號
    原      告    賴楊春治即.
    訴訟代理人    黃俊達律師
    被      告    乙○○即胡明.
    訴訟代理人    己○○○
    被      告    丁○○即胡.
    訴訟代理人    戊○○
    被      告    丙○○
    訴訟代理人    甲○○
    被      告    辛○○
右當事人間請求分割共有物事件，本院判決如左：
    主    文
兩造共有坐落台南縣官田鄉○○○段十五、十六、十七地號土地合併分割如附圖一所
示：即編號一五（甲）面積零點壹肆貳壹公頃及編號一五（乙）面積零點伍伍陸零公
頃分歸原告賴楊春治取得；編號一五（丙）面積零點壹柒壹肆公頃及編號一五（丁）
面積零點貳貳貳壹公頃分歸被告丙○○取得；編號一五（戊）面積零點零柒陸零公頃
及編號一五（己）面積零點壹零捌柒公頃分歸被告辛○○取得；編號一五（庚）面積
零點壹玖玖柒公頃及編號一五（辛）面積零點參伍肆伍公頃分歸被告丁○○取得；編
號一五（壬）面積零點參伍貳柒公頃分歸被告乙○○即胡明輪取得；編號一五（癸）
面積零點壹零零貳公頃分歸兩造依附表三所示之應有部分比例保持共有。
訴訟費用由兩造按如附表三所示之應有部分比例負擔。
    事實及理由
一、按當事人死亡者，訴訟程序在有繼承人、遺產管理人或其他依法令應續行訴訟之
    人承受其訴訟以前當然停止，承受訴訟人於得為承受時，應即為承受之聲明。他
    造當事人亦得聲明承受訴訟，民事訴訟法第一百六十八條、第一百七十五條分別
    定有明文。本件原告庚○○起訴後，於九十年六月十六日死亡，被告胡燕照於九
    十年四月二十日死亡，有戶籍謄本二份附卷可稽，庚○○、胡燕照就系爭土地之
    應有部分分別由其配偶賴楊春治、丁○○所取得，有土地所有權狀六份附卷足參
    ，原告賴楊春治及被告丁○○分別聲明由渠等承受本件訴訟，於法並無不合，合
    先敘明。
二、本件被告乙○○即胡明輪、辛○○經合法通知，均未於最後言詞辯論期日到場，
    核無民事訴訟法第三百八十六條所列各款情形，爰依原告之聲請，由其一造辯論
    而為判決。
三、本件原告起訴主張：坐落台南縣官田鄉○○○段十五、十六、十七地號，地目旱
    ，面積分別七八六六、七四五九、七五０九平方公尺土地（該三筆土地以下簡稱
    系爭土地），為兩造所共有，應有部分之比例如附表一、二所示，兩造並無不分
    割之特約，因共有土地無法為充分合理之利用，從而認有分割之必要。原告於十
    五地號土地上建有農舍一棟，原告已經營十多年，宜將該部分分歸原告所有，如
    依附圖二所示方案（即戊案）分割，原告分得之土地較為方正，爰請求依附圖二
    所示方案分割。並聲明：兩造共有之系爭三筆土地准予合併分割如附圖二所示。
四、被告丁○○、丙○○均表示：如依附圖二所示方案分割，留供兩造通行之道路不
    僅較為彎曲，不好走，且面積較大，比較浪費，爰請求依附圖一所示方案（即庚
    案）分割，且被告辛○○、乙○○即胡明輪均有交代要依附圖一所示方案分割。
五、被告乙○○即胡明輪於九十一年十月十一日言詞辯論時表示同意依被告丁○○、
    丙○○所提之方案分割（被告乙○○即胡明輪於九十一年十月十一日言詞辯論後
    ，即未到庭，而附圖一所示之方案與當時丁○○、丙○○、乙○○即胡明輪所提
    分割方案接近）。被告辛○○則表示同意分割，但要有通路可供通行。
六、原告主張系爭三筆土地為兩造所共有，應有部分之比例如附表一、二所示，系爭
    土地依其使用目的並無不能分割之情形，而兩造就系爭土地亦無不分割之約定，
    然迄今尚無法達成協議分割系爭土地等情，業據提出土地登記謄本三份為證，並
    為被告所不爭執，自堪信原告之主張為真實。
七、按除因物之使用目的不能分割或契約訂有不分割之期限者，各共有人得隨時請求
    分割。又共有物之分割方法，依共有人協議之方法行之，分割方法不能協議者，
    法院得依任何共有人之聲請，以原物分配於各共有人。民法第八百二十三條第一
    項項、八百二十四條第一項及同條第二項第一款分別定有明文。查系爭土地為兩
    造所共有，兩造就系爭土地未定有不分割之特約，亦無因物之使用目的不能分割
    情事，茲兩造既不能達成分割協議，則揆諸前開說明，原告依民法第八百二十三
    條第一項之規定，訴請裁判分割系爭土地，即無不合。又查系爭三筆土地相連，
    其共有人均相同，苟能合併分割，當能增加合併利用之面積，對兩造均為有利，
    且符合農業發展之需要，原告請求為合併分割，被告等均曾到場，且未為不同意
    之表示，本院考量各共有人之最大利益，認原告請求合併分割，應予准許，以使
    地盡其利。
八、查系爭土地北、西、南邊皆臨他人土地，東北邊臨約四米寬道路，西南邊有他人
    所舖之私設道路可供通行，系爭土地現分五部分使用，如附圖一編號一五（甲）
    、（乙）部分有原告（已由賴楊春治繼承）所有之農舍十五間及牧場，如附圖一
    編號一五（丙）、（丁）部分由被告丙○○使用，現種植芒果樹，如附圖一編號
    一五（戊）、（己）部分雜草叢生，無耕作情形，如附圖一編號一五（庚）、（
    辛）部分由被告胡燕照（已由丁○○繼承）使用，現種植芒果樹，如附圖一編號
    一五（壬）部分現由被告乙○○即胡明輪使用，現有二座墳墓等情，業經本院會
    同台南縣麻豆地政事務所派員至系爭土地現場履勘測量屬實，有本院勘驗筆錄及
    台南縣麻豆地政事務所製作之土地複丈成果圖附卷可稽。
九、按分割共有物，除應謀共有人間之公平外，並應斟酌各共有人之利害關係，並共
    有物之性質、價格、利用價值、經濟效益及實際使用情形決之，要以維持全體共
    有人之公平為標準，為適當之分配，以免有害社會經濟。經查，系爭土地形狀東
    西走向略呈長方形，土地面積達二二八三四平方公尺，腹地尚廣，僅東北邊臨約
    四米寬道路，西南邊有他人所舖之私設道路可供通行，為使各共有人皆能有適宜
    之道路通往公路，並徵詢各到場共有人之意見，咸認應於土地之中央留設道路並
    由兩造依附表三所示應有部分比例保持共有。再系爭土地上現分五部分使用，如
    附圖一編號一五（甲）、（乙）部分有原告（已由賴楊春治繼承）所有之農舍十
    五間及牧場，如附圖一編號一五（丙）、（丁）部分由被告丙○○使用，現種植
    芒果樹，如附圖一編號一五（戊）、（己）部分雜草叢生，無耕作情形，如附圖
    一編號一五（庚）、（辛）部分由被告胡燕照（已由丁○○繼承）使用，現種植
    芒果樹，如附圖一編號一五（壬）部分現由被告乙○○即胡明輪使用，現有二座
    墳墓，依附圖一或附圖二所示方案分割，均接近於現使用狀況，兩者之差別僅在
    於依附圖一所示之方案分割，留供兩造通行之道路較為筆直，面積較小，依附圖
    二所示之方案分割則較為彎曲，面積較大。本院認如依附圖二所示方案分割，原
    告分得之土地雖較為方正，惟留供兩造通行之道路較為彎曲，不好走，且面積較
    大，比較浪費，如依附圖一所示方案分割，留供兩造通行之道路較為筆直，利於
    通行，且面積較小，而原告所有的十五間農舍亦得以保留，對原告亦無不利，是
    本院審酌系爭土地形狀，現占有使用之現狀及到場共有人之意願，並分割後各共
    有人所取得之土地均有道路可與外界聯繫，亦均無價值差異及其四週現況，及如
    依附圖一所示方案分割，留供兩造通行之道路較為筆直，利於通行，且面積較小
    ，而原告所有的十五間農舍亦得以保留等情況，認依附圖一所示之方案分割，即
    編號一五（甲）面積零點壹肆貳壹公頃及編號一五（乙）面積零點伍伍陸零公頃
    分歸原告賴楊春治取得；編號一五（丙）面積零點壹柒壹肆公頃及編號一五（丁
    ）面積零點貳貳貳壹公頃分歸被告丙○○取得；編號一五（戊）面積零點零柒陸
    零公頃及編號一五（己）面積零點壹零捌柒公頃分歸被告辛○○取得；編號一五
    （庚）面積零點壹玖玖柒公頃及編號一五（辛）面積零點參伍肆伍公頃分歸被告
    丁○○取得；編號一五（壬）面積零點參伍貳柒公頃分歸被告乙○○即胡明輪取
    得；編號一五（癸）面積零點壹零零貳公頃分歸兩造依附表三所示之應有部分比
    例保持共有，較符合全體共有人利益，爰判決如主文第一項所示。
十、按敗訴之行為，按當時之訴訟程度為伸張或防衛權利所必要者，因該行為所生之
    費用，法院得酌量情形命敗訴之當事人負擔其一部，民事訴訟法第八十一條第二
    款定有明文。本件兩造同意分割，惟因分割方法無法達成協議，兩造於訴訟進行
    中所提出之分割方案及所支出之測量費等，均係為伸張或防衛權利所必要，本院
    認本件訴訟費用應由兩造依主文第二項所示之比例負擔，併此敘明。
十一、訴訟費用負擔之依據：民事訴訟法第七十八條、第八十五條第一項但書、第八
      十一條第二款。
中      華      民      國    九十二    年      二      月      七      日
                                臺灣臺南地方法院民事第四庭
~B法      官  蘇正賢
右為正本係照原本作成
如對本判決上訴，須於判決送達後廿日內向本院提出上訴狀（應依對照人數提出繕本
）。
中      華      民      國    九十二    年      二      月      七      日
~B法院書記官  林木村
附表一：十五地號土地
┌──┬────┬──────────┐
│編號│姓  名  │應有部分比例        │
├──┼────┼──────────┤
│一  │賴楊春治│七八六六分之二三一二│
├──┼────┼──────────┤
│二  │乙○○  │一三０分之二一      │
├──┼────┼──────────┤
│三  │丁○○  │一三０分之三三      │
├──┼────┼──────────┤
│四  │丙○○  │七八六六分之一六二一│
├──┼────┼──────────┤
│五  │辛○○  │一三０分之一一      │
└──┴────┴──────────┘
附表二：十六、十七地號土地
┌──┬────┬──────────┐
│編號│姓  名  │應有部分比例        │
├──┼────┼──────────┤
│一  │賴楊春治│三分之一            │
├──┼────┼──────────┤
│二  │乙○○  │一三０分之二一      │
├──┼────┼──────────┤
│三  │丁○○  │一三０分之三三      │
├──┼────┼──────────┤
│四  │丙○○  │六分之一            │
├──┼────┼──────────┤
│五  │辛○○  │一三０分之一一      │
└──┴────┴──────────┘
附表三：
┌──┬────┬──────────┐
│編號│姓  名  │應有部分比例        │
├──┼────┼──────────┤
│一  │賴楊春治│一萬分之三一九八    │
├──┼────┼──────────┤
│二  │乙○○  │一萬分之一六一六    │
├──┼────┼──────────┤
│三  │丁○○  │一萬分之二五三八    │
├──┼────┼──────────┤
│四  │丙○○  │一萬分之一八０二    │
├──┼────┼──────────┤
│五  │辛○○  │一萬分之八四六      │
└──┴────┴──────────┘


司法院資訊處製作；財團法人民間司法改革基金會備份。
